臺灣臺北地方法院民事判決　　　　　　 99年度簡上字第375號
上　訴　人　王偃周
訴訟代理人　錢裕國律師
複　代理人　呂承璋律師
被　上訴人　新溪園企業社
法定代理人　溫秀英
訴訟代理人　陳守文律師
複　代理人　郭佳瑋律師
上列當事人間請求給付報酬事件，上訴人對於中華民國99年5月5
日本院臺北簡易庭98年度北簡字第31409號第一審判決提起上訴
，本院於民國100年6月23日言詞辯論終結，判決如下：
    主      文
原判決廢棄。
被上訴人在第一審之訴及假執行之聲請均駁回。
第一、二審訴訟費用由被上訴人負擔。
    事實及理由
壹、程序方面：
    被上訴人於原審雖以「溫秀英即新溪園企業社」名義起訴
    ，惟新溪園企業社乃溫秀英與溫忠盛所合夥成立之商號，並
    推由溫秀英為執行業務負責人，有被上訴人提出之商業登記
    資料及營利事業登記證及合夥契約書可稽（見本院卷第28、
    55-56頁），原判決關於被上訴人之記載顯有錯誤，原審既
    於民國99年11月23日裁定更正為「新溪園企業社；法定代理
    人溫秀英」，則本件被上訴人為新溪園企業社，法定代理人
    溫秀英，先予敘明。
貳、實體方面：
一、被上訴人主張：上訴人於97年11月5日委託伊居間買受訴外
    人高永源所有坐落宜蘭縣礁溪鄉○○段63-1地號之土地（下
    稱系爭土地），雙方簽有「不動產買賣意願書」（下稱系爭
    意願書）及「買方給付服務費承諾書」（下稱系爭承諾書）
    ，約定若經伊居間以新臺幣（下同）2,330萬元買受系爭土
    地，系爭土地之買賣契約即已成立生效，上訴人應給付買價
    2%之服務報酬，若可歸責於上訴人之因素致本不動產買賣契
    約不成立，上訴人承諾亦如數支付服務報酬，上訴人並簽發
    100萬元支票作為斡旋金；嗣經伊斡旋要約，高永源於97年1
    1月6日承諾以2,330萬元出賣系爭土地，並於系爭意願書上
    簽名確認，系爭土地之買賣契約（下稱系爭買賣契約）應已
    成立。依系爭承諾書之約定，上訴人應即給付買價2%之居間
    報酬44萬6,000元（即2,330萬元×2%）。上訴人雖以系爭承
    諾書附有「買方要求貸款需達總價六成」之條件（下稱系爭
    條件）尚未成就作為拒絕支付報酬之理由，惟系爭承諾書已
    成立且生效，系爭條件應僅為解除條件，系爭土地既能貸得
    買賣價金之六成，系爭條件即未成就，縱嗣未貸得六成，亦
    係上訴人拒絕履約所致，依系爭承諾書之約定，上訴人仍應
    給付服務報酬。爰依系爭承諾書之契約關係起訴，並聲明：
    (一)上訴人應給付44萬6,000元，及自起訴狀繕本送達翌日起
    至清償日止，按年息5%計算之利息。(二)願供擔保，請准宣告
    假執行。
二、上訴人則以：
  (一)系爭承諾書及系爭意願書均為定型化契約，被上訴人未帶伊
    查看系爭土地，且未給予審閱期間，即令伊簽名放棄審閱權
    利，違反消費者保護法（下稱消保法）第11之1條第1項之強
    制規定，應屬無效，依同法條第2項規定，被上訴人不得據
    以主張報酬請求權；又系爭承諾書上僅單方記載伊應負之義
    務及被上訴人之權利，至被上訴人應如何提供服務及若未能
    提供完善服務而伊得請求如何之保障，則付之闕如，依消保
    法第12條規定，系爭承諾書應屬無效；又高永源委售價格為
    2, 156萬元，被上訴人卻令伊以2,330萬元承買，顯不當賺
    取差價，依不動產經紀業管理條例第19條第1項及民法第71
    條規定，系爭承諾書及意願書亦屬無效。
  (二)縱令系爭承諾書有效，惟被上訴人未以不動產說明書對伊解
    說、未帶領伊察看系爭土地，未安排與賣方會面，復未向賣
    方說明貸得六成始成立買賣契約之停止條件，其行為不僅不
    符合民法第565條所定報告訂約機會之居間行為，亦未盡不
    動產經紀業管理條例第23條第1項及民法第567條規定之義務
    ，自不得對伊主張任何報酬請求權，依民法第571條規定，
    亦喪失請求服務報酬之權利。且高永源始終未於系爭意願書
    上簽名，系爭買賣契約自始未成立，又即使高永源確曾簽署
    ，但系爭意願書第9條已明定買賣契約以系爭條件為停止條
    件，伊既無工作且領有殘障手冊，自無法順利申貸，系爭條
    件根本無從成就，依民法第568條規定，被上訴人不得請求
    服務報酬，其與高永源之意思更無有合致之可能，伊仍無給
    付報酬之義務。況被上訴人未依其承諾代為尋找貸款銀行，
    亦係可歸責於被上訴人之事由致系爭條件未能成就。除此，
    系爭土地已於98年4月15日出售於他人，伊斷無可能於98年1
    1月4日獲得貸款，益證系爭買賣契約之不成立並非可歸責於
    伊之事由所致。再者，縱被上訴人得請求服務報酬，然依其
    所服勞務之價值，亦應依民法第572條規定予以酌減等語，
    資為抗辯。
三、原審判命被上訴人勝訴，即命上訴人給付44萬6,000元，及
    自起訴狀繕本送達翌日即98年7月14日起至清償日止，按年
    息5%計算之利息。
    上訴人不服提起上訴，並聲明：(一)原判決廢棄。(二)被上訴人
    在第一審之訴駁回。
    被上訴人則答辯聲明：上訴駁回。
四、本件不爭執之事實（見本院卷第221頁反面-第222頁）：
  (一)上訴人之配偶魏玉玲於96年8月31日委託訴外人新溪園不動
    產仲介經紀有限公司仲介購買門牌編號宜蘭縣礁溪鄉○○街
    7號4樓房屋及基地應有部分，雙方簽有要約書及買方給付服
    務費承諾書（見本院卷第82-83頁）。魏玉玲嗣順利購得前
    開房地。
  (二)兩造於97年11月5日簽訂系爭意願書及系爭承諾書，由上訴
    人委託被上訴人居間仲介買受高永源所有之系爭土地，約定
    承買價格為2,330萬元，斡旋期間至97年11月20日，上訴人
    並於系爭意願書附加「買方要求貸款需達總價六成」之條件
    （即系爭條件），另簽發面額100萬元、票據號碼XC0000000
    號、付款人為華南商行之支票予被上訴人，作為斡旋金（見
    板橋地院卷第6-7頁）。
  (三)系爭土地已於98年4月15日出售他人，並於98年5月12日辦妥
    所有權移轉登記（見原審卷第41頁，本院卷第166-167頁）
    。
五、被上訴人主張系爭意願書及承諾書成立並生效，且系爭土地
    得以貸款六成，上訴人所附加之系爭條件即未成就，依系爭
    承諾書之約定，上訴人應於系爭買賣契約成立時給付買賣總
    價2%之服務報酬，又如系爭買賣契約未成立，亦係上訴人拒
    絕締約所致，上訴人仍應如數給付報酬等語；上訴人則辯以
    前揭情詞，是本件爭執事項為：(一)系爭意願書及承諾書是否
    違反消保法第11條之1、第12條及不動產經紀業管理條例第1
    9條第1項之規定？其效力為何？(二)賣方是否接受上訴人之承
    買價款及系爭意願書之條款？系爭土地買賣契約是否成立？
    (三)被上訴人得否依系爭承諾書請求給付服務報酬？茲分述如
    下：
  (一)系爭意願書及承諾書是否違反消保法第11條之1、第12條及
    不動產經紀業管理條例第19條第1項之規定？其效力為何？
  1.上訴人雖稱系爭意願書及承諾書違背消保法第11條之1第1、
    2項之規定云云。惟按企業經營者與消費者訂立定型化契約
    前，應有30日以內之合理期間，供消費者審閱全部條款內容
    。違反前項規定者，其條款不構成契約之內容。但消費者得
    主張該條款仍構成契約之內容，消保法第11條之1第1、2項
    分別定有明文。又前開審閱期間條款之目的在給予消費者充
    分瞭解契約內容之機會，並規範企業經營者不得在未給予消
    費者審閱契約內容之機會前，限制消費者簽訂契約之時間，
    以避免消費者於匆忙間不及瞭解其依契約所得主張之權利及
    應負擔之義務，致訂立顯失公平之契約而受有損害，故只須
    消費者於簽約前已充分瞭解該契約之權利義務關係，或有可
    認其能認識契約權利義務關係之合理審閱期間，即不得引用
    上開規定而主張契約無效。經查：
  (1)不僅系爭意願書載明：「買方委託永慶不動產礁溪加盟店新
    溪園企業社（以下簡稱受託人）居間仲介，擬承購賣方所有
    下列標示之不動產，現因承購條件與賣方之出售條件有所差
    距，經買方審閱受託人提供之『要約書』及『不動產買賣意
    願書』後願交付斡旋金予受託人據以代為斡旋，並約定如下
    條款：」，上訴人並當場交付面額100萬元之支票以為斡旋
    金（見不爭執事實(二)），證人即上訴人之配偶魏玉玲復證稱
    一位張姓及陳姓先生前來介紹購買礁溪之土地，其先生（即
    上訴人）提及貸款成數問題，仲介表明貸款六成絕對沒有問
    題，仲介因而於系爭意願書上加註買方要求貸款六成之條件
    ，其先生簽名後，仲介並交付系爭意願書及承諾書副本等語
    （見本院卷第69頁反面-第71頁），上訴人業與仲介商議其
    委託承買之買賣價金及貸款成數等細節，堪予認定。上訴人
    主張其對系爭意願書及承諾書之內容毫無所悉，即難遽信。
  (2)又系爭意願書上方欄位載明：「*買方簽訂契約前，有三天
    以上的契約審閱權，買方可要求攜回本契約影本審閱。（請
    就下面選項擇一簽名）：1.買方業已行使契約審閱權，並已
    充分瞭解本契約書及其附件之內容無誤。2.買方於簽約前已
    審閱且充分瞭解本契約容，因此自願放棄三日以上之審閱權
    利。」，且經上訴人於前開「2.買方於簽約前已審閱且充分
    瞭解本契約容，因此自願放棄三日以上之審閱權利。」之買
    方簽名欄位上簽名確認（見板簡卷第6頁），由此益徵系爭
    意願書及與該意願書列於同一書面之承諾書之內容已為上訴
    人所明瞭。
  (3)上訴人雖於被上訴人所屬仲介提供系爭意願書及承諾書之當
    日即為簽署，惟上訴人於了解內容後始於其上簽名，依前開
    說明，即不得嗣後再引用消保法第11條之1第2項規定主張系
    爭意願書及承諾書無效。
  2.上訴人又主張系爭意願書及承諾書並未約定被上訴人應如何
    提供服務以及若被上訴人未能提供完善仲介服務時，其得請
    求如何保障之約定，而係徒以系爭承諾書之約定限制其之權
    利，並由被上訴人據以請求報酬，顯違衡平原則，且有失公
    平云云。惟按定型化契約中之條款違反誠信原則，對消費者
    顯失公平者，無效。定型化契約中之條款有違反平等互惠原
    則者，推定其顯失公平，消保法第12條第1項、第2項第1款
    固有明文。惟消費保護法所規範之定型化契約是否為無效之
    認定，仍應斟酌契約之性質、締約目的、全部條款內容、交
    易習慣及其他情事判斷定型化契約條款是否違反誠信原則，
    對消費者顯失公平（消保法施行細則第13條參照）；又定型
    化契約條款，有下列情事之一者，為違反平等互惠原則：一
    當事人間之給付與對待給付顯不相當者。二消費者應負擔非
    其所能控制之危險者。三消費者違約時，應負擔顯不相當之
    賠償責任者。四其他顯有不利於消費者之情形者。消保法施
    行細則第14條亦有明文。是消保法所謂定型化契約，係指當
    事人之一方為與不特定多數相對人訂立同類契約之用而預先
    擬定之交易條款所訂定之契約。然基於契約自由原則，此等
    契約條款，原則上應屬有效，當事人雙方理應受拘束，而僅
    在企業經營者濫用締約優勢地位，以違反誠信原則，對消費
    者以顯失公平之約款圖謀己利之範圍內，始應認為無效。故
    基於契約自由原則，法院對當事人意思合致之契約內容原則
    上即應予尊重，此亦可由消保法第12 條、同法施行細則第
    13條、第14條均以該約款對消費者「顯」失公平、消費者負
    擔「顯」不相當、「顯」有不利於消費者等為約款無效之要
    件即明，是以倘該契約約款尚未達「顯」不公平、不相當之
    狀況，法律上均應承認其效力，縱該契約係以定型化約款之
    形式為之，亦與一般私法行為無異，原則上應認有效，而僅
    於有法定情形始例外無效。是若僅因契約係以定型化約款之
    方式為之，即由法院就約款內容之對價關係嚴加審核，一旦
    不能認定雙方之給付義務客觀價值完全相等，即逕予宣告無
    效，顯然過度干預上開法律所容許之契約自由範圍，亦與民
    法之基本精神不符。據此，所謂定型化契約應受衡平原則限
    制，係指締約之一方之契約條款已預先擬定，他方僅能依該
    條款訂立契約，否則，即受不締約之不利益，始應適用衡平
    原則之法理，以排除不公平之「單方利益條款」，避免居於
    經濟弱勢之一方無締約之可能，而忍受不締約之不利益，是
    縱他方接受該條款而締約，亦應認違反衡平原則而無效，俾
    符平等互惠原則。經查：委託斡旋購買系爭土地契約關係之
    成立，或許係被上訴人主動與上訴人接洽，但上訴人既已衡
    量其個人經濟、收入狀況而決定是否委託斡旋購買，故系爭
    承諾書約定之報酬比例，衡情亦已經過事先磋商之程序。況
    從事不動產仲介之機構不限於被上訴人，上訴人有選擇締約
    對象之機會。故系爭意願書及承諾書之各項約定符合契約自
    由原則，並無違反誠信原則，亦難認有何顯失公平之處。再
    上訴人係委託被上訴人斡旋購買系爭土地，自難逕認其為經
    濟之弱者，故受制於被上訴人而不得不締約之情形。是上訴
    人不論因何種原因同意訂立系爭意願書及承諾書，應已經其
    審慎評估，並為其本身之意願，上訴人如認該條款對其不利
    益，亦可選擇不締約。因此，系爭意願書及承諾書之約定自
    屬有效，上訴人應受拘束。
  3.上訴人另主張高永源委託被上訴人出售之價格為2,156萬元
    ，而被上訴人與其簽訂之委託斡旋購買價格卻為2,330萬元
    ，被上訴人顯然不當賺取差價而違反不動產經紀業管理條例
    第19條第1項之規定，依民法第71條規定，系爭意願書及承
    諾書應屬無效云云。惟違反不動產經紀業管理條例第19條第
    1項：「經紀業或經紀人員收取差價或其他報酬」之規定，
    僅生「應於加計利息後加倍返還支付人。」之法律效力（參
    同條例第19條第2項之規定），及受停止執行業務處分（參
    同條例第31條第1項第2款之規定），系爭意願書及承諾書不
    因而發生無效之法律效果。故不論被上訴人有無不當賺取差
    價之情，上訴人持以抗辯系爭意願書及承諾書無效云云，要
    無足取。
  4.綜上所陳，系爭意願書及承諾書尚無違反消保法第11條之1
    、第12條之規定，縱有違反不動產經紀業管理條例第19條第
    1項規定之情形，既不發生使系爭意願書及承諾書無效之法
    律效果，故應認系爭意願書及承諾書仍然有效。
  (二)賣方是否接受上訴人之承買價款及系爭意願書之條款？系爭
    土地買賣契約是否成立？
  1.被上訴人主張高永源已於系爭意願書上簽名承諾出售系爭土
    地，買賣契約因雙方就買賣標的物及價金互為意思表示而成
    立，縱因買賣雙方未簽訂書面契約而未成立，亦係上訴人拒
    絕出面簽約所致，依系爭承諾書之約定，上訴人應給付按買
    賣價款2%計算之服務報酬云云。惟「自簽立本意願書至97年
    11月20日止為斡旋有效期間，於此期間內若賣方接受買方之
    承買價款及本意願書之條款時，買方同意買賣契約即已成立
    生效，受託人得全權代理買方將斡旋金視同定金交予賣方，
    此據即自動視為定金收據，買方絕無異議，買方與賣方應於
    轉定之日起五日內簽訂不動產買賣契約書。…」，為系爭意
    願書第3條第1項前段所明定，且按請求履行債務之訴，除被
    告自認原告所主張債權發生原因之事實外，應先由原告就其
    主張此項事實，負舉證之責任，必須證明其為真實後，被告
    於其抗辯事實，始應負證明之責任，此為舉證責任分擔之原
    則（最高法院43年台上字第377號判例參照）。因此，被上
    訴人就高永源已接受上訴人之承買價款及系爭意願書各項約
    定之事實，負有舉證之責。經查：
  (1)高永源因仲介張仲麟表示有人有意購買系爭土地，遂與被上
    訴人簽訂專任委託銷售契約書，雖經證人高永源及高錦城即
    高永源之子證實（見本院卷第72-73頁），且有專任委託銷
    售契約書可稽（見本院卷第84-85頁）。惟關於成交價格，
    證人陳柏榮於原審證述：「原本地主是要開參拾貳萬元後來
    談成參拾萬元，就在九十七年十一月六日晚上到被告（即上
    訴人）台北事務所去，跟他簽不動產買賣契約書，同行的有
    張仲麟，被告有同意參拾萬元的價格，且付了壹張壹佰萬元
    的支票作斡旋金，…當天傍晚我們就去找賣方，賣方同意這
    個價格，當天我們就跟被告說賣方同意出價，他可以買到這
    塊地…」「…我是有跟被告說兩千三百參拾萬是最基本的價
    格，我要再幫他談談看，後來買的價格是每坪二十九萬元」
    （見原審卷第73頁），證人張仲麟亦證稱：「我陪同證人陳
    柏榮到被告處簽買賣意願書，在一起去賣方處議價，簽意願
    書時是有跟被告說明總價是以每坪三十萬元議價，但對再幫
    他談談看，…簽完後我們回礁溪找地主，價格還有更低是一
    坪二十九萬元，我有聽到證人陳柏榮跟被告報告成交這件事
    ，…」等語（見原審卷第74頁），倘依此單價計算，系爭土
    地買賣總價約為2,256萬5,502元（即系爭土地257.23㎡×0.
    3025×290,000元，元以下4捨5入），扣除被上訴人所稱之
    增值稅193萬4,451元（見本院卷第174頁），所餘價金僅2,
    063萬1,051元，根本不足證人高永源及高錦源所稱不負擔增
    值稅、亦不給付服務報酬，實拿2156萬元之金額（見本院卷
    第72-73頁），足見每坪以29萬元計算之賣價顯非高永源所
    願接受之價格。被上訴人雖陳稱高永源所簽之專任委託書第
    2 條已明文稅費由高永源負擔，賣價高於2,156萬元部分即
    委任報酬云云，惟目前土地增值稅課稅實務係以土地公告現
    值核課，不受成交價格之影響，因此只要買方出價超過高永
    源所要求之2,156萬元，買賣即可能立，而上訴人出價2,330
    萬元，既經載明於系爭意願書，則超逾2,156萬元之174萬元
    即委任報酬，遠超過以29萬元價值計算而得之100萬5,502元
    委任報酬（即22,565,502元-21,560,000元），衡情並無再
    與高永源議價之必要。買賣雙方究否議妥價格？究為每坪30
    萬元或29萬元？均屬不明。被上訴人主張買賣雙方就價格業
    已意思一致云云，自難遽取。
  (2)仲介張仲麟曾向高永源及高錦城表示有人願意出價購買，固
    經證人高錦城證述：「仲介張說目前有人出多少錢要買」等
    語在卷（見本院卷第72頁反面），然稽諸證人高錦城另為仲
    介並未提到要簽約，亦無提及買賣條件、細節、價金之給付
    方式，且未收到訂金支票之證詞（見本院卷第73頁），高永
    源及高錦城顯然不知上訴人所附加貸款需達六成之條件。以
    不動產價值較高，通常以貸款付足價金之交易常情而言，能
    否順利貸款，以及貸款成數等等，攸關買受人取得價金之時
    程，堪稱交易重要之點，且係出賣人是否願意出售之其一因
    素，仲介張仲麟或陳柏榮既未詳實告知，自難認高永源業已
    同意上訴人所定之承買條件。被上訴人主張高永源與上訴人
    就系爭土地買賣之要素均已意思合致云云，亦乏依據，仍不
    可取。
  (3)依前所述，高永源與上訴人就買賣系爭土地之價金是否意思
    合致，高永源是否確實接受上訴人所提承買條件，上訴人之
    舉證既有未足，揆諸首揭說明，自難為系爭土地買賣契約因
    買賣雙方意思合致而成立之認定。
  (三)被上訴人得否依系爭承諾書請求給付服務報酬？
    被上訴人主張系爭買賣契約已經成立，縱未成立，亦係上訴
    人拒絕出面締約所致，上訴人應依系爭承諾書之約定：「立
    書人（即上訴人）承諾應於契約成立時，給付買賣總價款百
    分之貳之服務報酬予受託人並以現金給付，絕無異議。若可
    歸責於本人之因素致本不動產買賣契約不成立，本人承諾服
    務費仍支付與受託人。」，給付44萬6,000元之服務報酬云
    云。惟被上訴人未能舉證證明買賣雙方就價金及承買條件意
    思合致之事實，已如前述，買賣契約即未成立，被上訴人自
    無從依前開約定請求服務報酬之權利。又雙方係因重要之點
    之意思尚未一致而未能成立系爭買賣契約，上訴人未出面締
    約，即無何可歸責事由可言，被上訴人依之請求上訴人給付
    服務報酬，於法亦有未合，仍不應准許。
六、綜上所述，系爭意願書及承諾書固然有效，但上訴人與高永
    源就買賣重要之點互為之意思表示尚未一致，系爭買賣契約
    根本未成立，被上訴人依系爭承諾書起訴，請求上訴人給付
    44萬6,000元，及自起訴狀繕本送達翌日起至清償日止，按
    年息5%計算之利息，為無理由，原審以被上訴人業已完成其
    依系爭意願書之給付義務為由，為上訴人敗訴之判決，並為
    假執行之宣告，尚有未洽。上訴人指摘原判決不當，求予廢
    棄改判，為有理由，爰由本院將原判決予以廢棄，改判如主
    文第2項所示。又本件事證已臻明確，兩造其餘攻擊防禦方
    法及證據資料，核與本件判決結果不生影響，毋庸一一論述
    ，併予敘明。
七、據上論結，本件上訴為有理由，依民事訴訟法第436條之1第
    3項、第450條、第463條、第78條，判決如主文。
中    華    民    國   100    年    6     月    30    日
                  民事第四庭  審判長法  官  張瑜鳳
                                    法  官  胡宏文
                                    法  官  許純芳
以上正本係照原本作成。
本判決不得上訴。
中    華    民    國   100    年    7     月    6     日
                                    書記官  陳怡君